【裁判字號】    98,民專訴,86
【裁判日期】    990210
【裁判案由】    侵害專利權有關財產權爭議
【裁判全文】
智慧財產法院民事判決
                                    98年度民專訴字第86號
原      告  超聯興業有限公司
法定代理人  甲○○
訴訟代理人  翁顯杰律師
複代理人    丁○○
被      告  塋盛實業有限公司
兼法定代理人乙○○
被      告  勝用實業有限公司
兼法定代理人丙○○
上列當事人間侵害專利權有關財產權爭議事件，本院於中華民國
99年1月19日言詞辯論終結，判決如下：
    主  文
原告之訴及其假執行之聲請均駁回。
訴訟費用由原告負擔。
    事實及理由
壹、程序方面：
一、被告經合法通知，均未於言詞辯論期日到場，核無民事訴訟
    法第386 條所列各款事由，應依原告之聲請，由其一造辯論
    而為判決。
二、訴狀送達後，原告不得將原訴變更或追加他訴。但請求之基
    礎事實同一者，不在此限，民事訴訟法第255 條第1 項第2
    款定有明文。本件原告起訴時原僅對被告塋盛實業有限公司
    （下稱塋盛公司）、乙○○等主張依專利法及民法等規定請
    求損害賠償，嗣於民國98年8 月26日以訴狀追加被告勝用實
    業有限公司（下稱勝用公司）、丙○○，應與被告塋盛公司
    、乙○○等連帶負侵權行為損害賠償責任。核原告所為前開
    追加被告勝用公司、丙○○，其請求之基礎事實同一，揆諸
    前開規定，原告所為於法並無不合，應予准許。
貳、實體方面：
一、原告起訴主張：
    訴外人徐其豐係新型第M276116 號「插崁式扇葉組合結構」
    （下稱系爭專利）之專利權人，並取得新型專利技術報告，
    比對結果為代碼6 ，專利期間自94年9 月21日起至103 年12
    月2 日止。徐其豐並授權原告在我國境內實施專利權，授權
    期間自95年6 月30日至103 年12月2 日止。詎被告塋盛公司
    、勝用公司，於未經原告授權、同意下，由勝用公司製造、
    塋盛公司販賣侵害原告系爭專利權之產品：「七葉直結式風
    扇」（下稱「系爭產品」）。嗣原告委請律師函請被告停止
    侵害情事，惟被告均置之不理，為蒐證起見，原告於98年5
    月5日 透過元坤企業有限公司購得被告上開系爭產品，經送
    請台灣科技大學教授蕭弘清比對分析結果，該風扇結構適用
    全要件原則，其結構實質與原告系爭專利之申請專利範圍相
    同，落入申請專利範圍。且被告等明知原告專利權之存在，
    竟為不正競爭，以低價傾銷，惡意搶奪原告客戶，顯有侵害
    原告專利權之故意。被告乙○○、丙○○為塋盛公司、勝用
    公司之法定代理人，對於公司業務之執行，業已侵害伊專利
    權，顯已違反法令規定，依法應與被告塋盛公司、勝用公司
    負連帶賠償之責。被告系爭產品單價為15,000元，迄今至少
    販售34個以上，故先請求51萬元（15,000元34個＝51萬元
    ）。爰依專利法第108 條準用同法第84條、第85條、第106
    條及民事訴訟法第244 條第4 項、第245 條、公司法第23條
    之規定，暫以最低金額51萬元為本件之請求。爰聲明：(1)被
    告等應連帶賠償原告51萬元整，及自起訴狀繕本送達翌日起
    至清償日止，按年息百分之5 計算之利息。(2)原告願供擔保
    ，請准宣告假執行。
二、被告塋盛公司、乙○○未於言詞辯論期日到場，僅提出書狀
    答辯以：原告提出之發票上記載數量僅有1 個，系爭產品純
    粹是調貨給元坤企業有限公司，並無任何利潤。且系爭產品
    是否侵害原告專利權或與原告產品完全相同，被告並不知情
    。系爭產品係向製造廠勝用公司所購買。又原告起訴稱被告
    系爭產品售出一個15,000元，惟卻以34個為計算單位，顯然
    無據且不合理。並聲明駁回原告之訴。
三、被告勝用公司、丙○○未於準備程序及言詞辯論期日到場，
    亦未提出書狀或作何答辯。
四、兩造之爭點：
  (一)系爭產品是否落入系爭專利申請專利範圍？被告等是否共同
    侵害系爭新型專利第M276116 號？
  (二)若有侵害，則損害賠償金額應為何？
五、得心證之理由：
  (一)按解釋申請專利範圍之技術特徵後，倘被控侵權對象欠缺解
    析後申請專利範圍之任一技術特徵，即不符合文義侵害。惟
    為避免他人僅就其申請專利範圍之技術特徵稍作非實質之改
    變或替換，藉以規避專利侵權之責，倘被控侵權對象之元件
    、成分、步驟或其結合關係雖有改變或替換，然對應於申請
    專利範圍之各該技術特徵均係以實質相同的技術手段（way
    ），達成實質相同的功能（function），而產生實質相同的
    結果（result）時，即構成均等侵害。復按當事人主張有利
    於己之事實者，就其事實有舉證之責任。民事訴訟法第277
    條前段定有明文。本件原告主張被告等有因製造、販賣而侵
    害其新型專利權之情事，原告自應就此部分舉證證明之。
  (二)系爭專利申請專利範圍共3 項，第1 項為獨立項，其餘請求
    項為直接依附請求項1 之附屬項。系爭專利申請專利範圍第
    1 項為：一種插崁式扇葉組合結構，其結構包括：一扇葉組
    (2) ，包含複數葉片(3,4) 插崁於輪軸主座(5) 及輪軸副蓋
    (6) 之間得以三點定位榫確鎖靠而穩固者；一複數葉片(3,4
     ) ，中央凸出一定位榫柄(30,40) 可吻合嵌入輪軸主座(5)
    上之榫槽(50,51) ；一定位榫柄(30,40) 尾端有通孔由輪軸
    副蓋(6) 上方之螺絲(7,8) 鎖固，定位榫柄(30,40) 兩側各
    延伸為卡榫靠板(31,32,41,42) ，該卡榫靠板(31,32,41,42
    ) 之間形成上下對稱凹槽(33,34,43,44) ，可吻接該輪軸副
    蓋(6) 下方齒塊(61)相互卡接咬合；一輪軸副蓋(6) ，中央
    有一環孔(60)可對套置於輪軸主座(5) 上；一輪軸主座(5)
    ，周圍延伸為凹槽(33,34,43,44) 與該卡榫靠板(31,32,41,
    42) 相互鎖靠，並由該輪軸副蓋(6) 向下與輪軸主座(5) 卡
    接鎖合。第2 項為如申請專利範圍第1 項所述之插崁式扇葉
    組合結構，其中該卡榫靠板縱向呈H 型狀形成上下對稱凹槽
    卡榫。第3 項為如申請專利範圍第1 項所述之插崁式扇葉組
    合結構，其中該卡榫靠板相互鎖靠得使卡榫靠板相併形成環
    狀體。
  (三)系爭專利申請專利範圍第1 項經解析後之技術特徵如下：A
    為：「一種插崁式扇葉組合結構，其結構包括」；B 為：「
    一扇葉組(2) ，包含複數葉片(3,4) 插崁於輪軸主座(5) 及
    輪軸副蓋(6) 之間得以三點定位榫確鎖靠而穩固者」；C 為
    ：「一複數葉片(3,4) ，中央凸出一定位榫柄(30,40) 可吻
    合嵌入輪軸主座(5) 上之榫槽(50,51) 」；D 為：「一定位
    榫柄(30,40) 尾端有通孔由輪軸副蓋(6) 上方之螺絲(7,8)
    鎖固，定位榫柄(30,40) 兩側各延伸為卡榫靠板(31,32,41,
     42)，該卡榫靠板(31,32,41,42) 之間形成上下對稱凹槽
    (33,34,43,44) ，可吻接該輪軸副蓋(6) 下方齒塊(61)相互
    卡接咬合」；E 為：「一輪軸副蓋(6) ，中央有一環孔(60)
    可對套置於輪軸主座(5) 上」；F 為：「一輪軸主座(5) ，
    周圍延伸為凹槽(33,34,43,44) 與該卡榫靠板(31,32,41,42
    ) 相互鎖靠，並由該輪軸副蓋(6) 向下與輪軸主座(5) 卡接
    鎖合」。
  (四)系爭產品（詳如附圖1所示）對應系爭專利申請專利範圍第1
    項之技術內容經解析為6 個要件：a 為「一種插崁式扇葉組
    合結構」；b 為「一扇葉組，包含複數葉片插崁於輪軸主座
    及輪軸副蓋之間」；c 為「一複數葉片，中央凸出一定位榫
    柄可吻合嵌入輪軸主座上之榫槽」；d 為「一定位榫柄尾端
    有通孔由輪軸副蓋上方之螺絲鎖固，定位榫柄兩側各延伸為
    卡榫靠板，該卡榫靠板之間形成上下對稱凹槽」；e 為「一
    輪軸副蓋，中央有一環孔可對套置於輪軸主座上」；f 為「
    一輪軸主座，周圍延伸為凹槽與該卡榫靠板相互鎖靠，並由
    該輪軸副蓋向下與輪軸主座卡接鎖合」。
  (五)將系爭專利之申請專利範圍和系爭產品之構成要件逐一比較
    ，其比對如附表1所示，茲分析如下：
  1.系爭產品為一種插崁式扇葉組合結構，故從系爭產品可以讀
    取系爭專利之要件A 。請求項1 中所載「包括」屬於開放式
    連接詞，不排除其他未記載於請求項中之技術特徵。
  2.系爭產品包含一扇葉組、複數葉片、一定位榫柄及其兩側卡
    榫靠板、一輪軸副蓋及一輪軸主座。從系爭產品可以讀取系
    爭專利之要件C 「一複數葉片(3,4) ，中央凸出一定位榫柄
     (30,40)可吻合嵌入輪軸主座(5) 上之榫槽(50,51) 」、要
    件E 「一輪軸副蓋(6) ，中央有一環孔(60)可對套置於輪軸
    主座(5) 上」及要件F 「一輪軸主座(5) ，周圍延伸為凹槽
     (33,34,43,44)與該卡榫靠板(31,32,41,42) 相互鎖靠，並
    由該輪軸副蓋(6) 向下與輪軸主座(5) 卡接鎖合」。
  3.此外，雖然從系爭產品可以讀取系爭專利之要件B 「一扇葉
    組(2) ，包含複數葉片(3,4) 插崁於輪軸主座(5) 及輪軸副
    蓋(6) 之間」、要件D 「一定位榫柄(30,40) 尾端有通孔由
    輪軸副蓋(6) 上方之螺絲(7,8) 鎖固，定位榫柄(30,40) 兩
    側各延伸為卡榫靠板(31,32,41,42) ，該卡榫靠板(31,32,
     41,42) 之間形成上下對稱凹槽(33,34,43,44) 」。但由於
    系爭產品之輪軸副蓋僅有三角形薄片之斜撐而無「齒塊」，
    組裝輪軸副蓋、輪軸主座與扇葉時，該斜撐與卡榫靠板之間
    尚有空隙，無法卡接咬合，致無法達成系爭專利「三點定位
    榫確鎖靠」之功效，故從系爭產品無法讀取要件D 中之「可
    吻接該輪軸副蓋(6) 下方齒塊(61)相互卡接咬合」及要件B
    中之「得以三點定位榫確鎖靠而穩固者」。原告主張系爭產
    品之輪軸副蓋與輪軸主座亦具有可卡接咬合之齒塊云云，尚
    非可採。
  4.系爭產品與經解析之系爭專利申請專利範圍第1 項比對，從
    系爭產品可以讀取到系爭專利要件A 、C 、E 及F 中所載之
    技術特徵的文義，但系爭產品之輪軸副蓋並無「齒塊」，無
    法構成「三點定位」，以致無法讀取到系爭專利要件B 及D
    中所載之技術特徵的文義，故系爭產品未落入系爭專利請求
    項1 之文義範圍。由於系爭產品之輪軸副蓋僅有三角形薄片
    之斜撐而無「齒塊」，組裝輪軸副蓋、輪軸主座與扇葉時，
    該斜撐與卡榫靠板之間尚有空隙，無法卡接咬合，致無法達
    成系爭專利「三點定位榫確鎖靠」之功效。系爭產品並無輪
    軸副蓋之齒塊結構之技術手段，且無卡榫靠板與輪軸副蓋之
    齒塊卡接咬合之功能及三點定位榫確鎖靠之效果，糸爭產品
    與系爭專利之技術手段、功能及效果三者實質均不同，故系
    爭產品未落入系爭專利申請專利範圍第1 項之均等範圍。系
    爭專利申請專利範圍第2 項、第3 項為第1 項之附屬項，系
    爭產品未落入系爭專利申請專利範圍第1 項之文義範圍及均
    等範圍，當然亦未落入系爭專利申請專利範圍第2 項、第3
    項之文義範圍及均等範圍。
  (六)原告雖提出原證七國立台灣科技大學蕭弘清教授所製作之「
    插崁式扇葉組合結構專利侵害鑑定研究報告書」主張系爭產
    品落入系爭專利之申請專利範圍云云。然查，觀之前開報告
    書之第12頁第14至17行記載：「一輪軸上本體，其中央有一
    環孔可對套置於輪軸下本體上，底面周緣凸設有環狀之底面
    凸緣，且底面上設有數個榫槽，榫槽內鑿有螺孔，輪軸上本
    體下方外緣處延設有凹槽，底面及凹槽間設有斜撐」（見本
    院卷第26頁），該報告並未載明輪軸上本體有齒塊，且核與
    該報告第15頁系爭產品之照片（即本院卷第29頁）所示之輪
    軸上本體僅具有數個斜撐而無齒塊等情相符合。惟該報告第
    23頁倒數第5 行起記載：「專利與證物均包括有…該卡榫靠
    板之間形成上下對稱凹槽，可吻接該輪軸副蓋下方齒塊相互
    卡接咬合；故經比對專利與證物在此分析項應鑑定為『相同
    』。」，又主張系爭產品有齒塊之構件，顯然對系爭產品究
    有無齒塊之構件，其認定前後矛盾，其據以推演出系爭產品
    落入系爭專利之申請專利範圍，自非可採。
六、綜上所述，系爭產品並未落入系爭專利申請專利範圍第1 項
    至第3 項之範圍，原告並未證明被告等所製造銷售之系爭產
    品有侵害原告之新型專利權。從而，原告依據專利法第108
    條準用同法第84條、第85條、第106 條及民事訴訟法第244
    條第4 項、第245 條規定、公司法第23條規定，請求被告等
    連帶賠償原告51萬元及自起訴狀繕本送達翌日起至清償日止
    ，按年息百分之5 計算之利息，即屬無據，應予駁回。原告
    之訴既經駁回，其假執行之聲請亦失所依附，應併予駁回。
七、本件事證已臻明確，兩造其餘主張陳述及所提之證據，經本
    院斟酌後，認與判決結果不生影響，均毋庸再予論述，附此
    敘明。
據上論結：原告之訴為無理由，並依民事訴訟法第385 條第1 項
前段、第78條，判決如主文。
中    華    民    國    99    年     2    月   10     日
                    智慧財產法院第一庭
                                法  官  王俊雄
以上正本係照原本作成。
如不服本判決，應於收受送達後20日內向本院提出上訴書狀，其
未表明上訴理由者，應於提出上訴後20日內向本院補提理由書狀
（均須按他造當事人之人數附繕本）。
中    華    民    國    99    年     2    月   10     日
                                書記官  王英傑


司法院資訊處製作；財團法人民間司法改革基金會備份。
